【裁判字號】    97,自,10
【裁判日期】    971201
【裁判案由】    偽造文書
【裁判全文】
臺灣彰化地方法院刑事判決                97年度自字第10號
自  訴  人  甲○○
自訴代理人  簡祥紋律師
            吳光陸律師
被      告  乙○○
            丙○○
共      同
選任辯護人  施瑞章律師
上列被告等因偽造文書等等案件，經自訴人等提起自訴，本院以
簡式審判程序判決如下：
    主    文
乙○○共同行使偽造私文書，足以生損害於公眾及他人，處有期
徒刑捌月，減為有期徒刑肆月，如易科罰金，以銀元參佰元即新
臺幣玖佰元折算壹日，緩刑參年。偽造之「甲○○」印章壹顆、
在慶虹建設有限公司章程上偽造之「甲○○」印文壹枚、在慶虹
建設有限公司股東同意書上偽造之「甲○○」署名壹枚，均沒收
。
丙○○共同行使偽造私文書，足以生損害於公眾及他人，處有期
徒刑捌月，減為有期徒刑肆月，如易科罰金，以銀元參佰元即新
臺幣玖佰元折算壹日，緩刑參年。偽造之「甲○○」印章壹顆、
在慶虹建設有限公司章程上偽造之「甲○○」印文壹枚、在慶虹
建設有限公司股東同意書上偽造之「甲○○」署名壹枚，均沒收
。
    犯罪事實
一、乙○○為慶虹建設有限公司董事，其子丙○○則負責該公司
    行政業務及工地接洽等事宜，因丙○○與甲○○及其夫周家
    盟素有私誼，於民國94年初為調度資金所需，曾向甲○○借
    款約新臺幣（下同）300萬元及設定抵押權予甲○○作為擔
    保，並因此取得甲○○身分證影本資料。後於94年8、9月間
    ，乙○○、丙○○為設立慶虹建設有限公司，明知公司法第
    9條第1項規定，公司應收之股款，不得因股東未實際繳納，
    而以申請文件表明收足，及明知甲○○並未同意及實際出資
    擔任該公司設立之股東，竟共同基於違反公司法第9條第1項
    、行使偽造私文書、使公務員登載不實及犯意，於94年9月
    21日，由乙○○命丙○○偽造甲○○之簽名於「慶虹建設有
    限公司股東同意書」上，及委請不知情之不詳成年人偽刻甲○○之印章後由乙○○蓋用於「慶虹建設有限公司章程」上
    ，以表示甲○○為該公司之股東；另並由丙○○調度300萬
    資金於同日以甲○○之名義存入該公司於三信商業銀行開立
    之帳號0000000000號帳戶作為甲○○繳納股款之證明，並使
    不知情之會計師陳屬藤誤認股款均已繳足而出具有限公司設
    立登記資本額查核報告書後，丙○○即將前開偽造之慶虹建
    設有限公司章程、慶虹建設有限公司股東同意書、表明股東
    股款均已收足之文件及甲○○之身分證影本等相關資料交由
    陳屬藤持以行使向經濟部中部辦公室辦理該公司之設立登記
    ，使經濟部中部辦公室負責承辦之公務員將此不實事項，登
    載於職務上所掌之有限公司設立登記表之公文書上，足生損
    害於甲○○及經濟部中部辦公室對於公司登記管理之正確性
    。嗣於97年5月間，甲○○接獲臺灣臺中地方法院以97年度
    司票字第2300號核發之民事本票裁定，裁定中並將甲○○列
    為慶虹建設有限公司法定代理人之一，甲○○始悉上情。
二、案經自訴人甲○○提起自訴。
    理    由
一、本件被告乙○○、丙○○所犯係死刑、無期徒刑、最輕本刑
    為三年以上有期徒刑以外之罪，其於準備程序中就被訴事實
    為有罪之陳述，經告知被告簡式審判程序之旨，並聽取自訴
    人及被告之意見後，本院合議庭認為適宜而裁定由受命法官
    獨任進行簡式審判程序，合先敘明。
二、訊據被告乙○○、丙○○對於上揭犯罪事實均坦承不諱，核
    與自訴人甲○○於本院訊問中指訴情節相符，復有慶虹建設
    有限公司設立登記表、章程、股東同意書、資產負債表有限
    公司設立登記資本額查核報告書、委任書、公司股東繳納現
    金股款明細表、三信商業銀行存摺、和解書、臺灣臺中地方
    法院97年度司票字第2300號民事裁定、民事抗告狀、自訴人
    97 年10月13日當庭書寫之姓名，及被告丙○○與自訴人對
    話錄音譯文等件在卷可稽，並經本院職權調閱本院97年度重
    訴字第38號卷宗屬實，足認被告乙○○、丙○○自白與事實
    相符，堪可採信。綜上所述，本案事證明確，被告乙○○、
    丙○○犯行堪以認定。
三、查，被告行為後，刑法部分修正條文，業自95年7月1日起施
    行，其中：
(一)修正後刑法第2條第1項規定，已將新舊法律適用之「從新從
    輕」原則，改採「從舊從輕」原則，而此規定僅係規範行為
    後法律變更所生新舊法律比較適用之準據法，並非實體刑罰
    法律，自不生行為後法律變更之比較適用之問題，應逕行適
    用新法第2條第1項之規定，為「從舊從輕」之比較。又刑法
    條文雖經修正，但若僅屬單純之文字修飾，或將實務見解或
    法理明文化，而不涉及刑罰之輕重、構成要件之變更，或其
    他有利、不利於行為人之情形者，即無庸依刑法第2條第1項
    之規定比較新舊法，而應依一般法律適用原則，適用「裁判
    時法」處斷（最高法院95年11月17日第21次刑事庭會議決議
    意旨參照）。
(二)本次修正將刑法第28條原規定：「2人以上共同『實施』犯
    罪之行為者，皆為正犯。」，修正為：「2人以上共同『實
    行』犯罪之行為者，皆為共同正犯」，乃因原「實施」之概
    念，包含陰謀、預備、著手及實行等階段，故修正為僅共同
    實行犯罪行為者，始成立共同正犯。是新法共同正犯之範圍
    顯然縮小，而排除「陰謀共同正犯」、「預備共同正犯」之
    適用，上開修正顯非單純文字修正，亦非實務見解之明文化
    ，應有修正後刑法第2條第1項「從舊從輕」原則之適用。且
    本件被告既屬實行階段之正犯，無論依修正前後之規定，皆
    成立共同正犯，依刑法第2條第1項前段，應依修正前第28條
    規定論以共同正犯（最高法院97年度臺上字第104號、37、
    38、39號判決意旨參照）。
(三)刑法第31條第1項身分共犯之規定，除將共同實施修正為共
    同實行，並於但書增列「但得減輕其刑」，以修正後之規定
    有利於被告，自應適用修正後之規定。
(四)又被告行為後，刑法第33條第5款亦有修正，修正後刑法第
    33條第5款規定「罰金：新臺幣1000元以上，以百元計算之
    」，與修正前刑法第33條第5款規定「罰金：1元以上」不同
    。故依刑法第2條第1項前段規定，公司法第9條第1項之罪關
    於「或科或併科新臺幣50萬元以上250萬元以下罰金」、刑
    法第214條之使公務員登載不實事項於公文書罪關於「或500
    元以下罰金」之罰金刑部分，經比較新、舊法結果，應以被
    告行為時之法律即修正前刑法第33條第5款規定，為有利於
    被告。
(五)被告行為後，罰金罰鍰提高標準條例第2條業已刪除，而刑
    法第41條第1項前段關於易科罰金之折算標準已由舊法之銀
    元100元、200元、300元修正為新臺幣1000元、2000元、
    3000元，因屬科刑規範事項之變更，其折算標準為裁判時所
    應諭知，自有就新舊法規定比較之必要，經比較新舊法結果
    ，以被告行為時之舊法較為有利於被告，是依修正後刑法第
    2條第1項前段之規定，本件應適用被告行為時之舊法即依修
    正前刑法第41條第1項前段、修正前罰金罰鍰提高標準條例
    第2條、現行法規所定貨幣單位折算新臺幣條例第2條之規定
    ，諭知以銀元300元即新臺幣900元折算1日為易科罰金之折
    算標準。
(六)刑法第55條之牽連犯規定亦經刪除，是於新法修正施行後，
    被告所為上開2罪，即須分論併罰。比較新舊法之規定，修
    正後之規定對於被告較為不利，依刑法第2條第1項之規定，
    自應適用行為時且較有利於被告之法律，即修正前刑法第55
    條後段之規定，從較重之一罪予以論處。
(七)綜上法律修正前、後之整體比較，揆諸前揭最高法院決議及
    修正後刑法第2條第1項之從舊從輕原則，自應適用修正前之
    相關規定。
四、按修正前公司法第7條規定，公司之設立、變更或解散之登
    記或其他處理事項，由中央主管機關或委託地方主管機關審
    核之。該條文於90年11月12日修正為「公司申請設立、變更
    登記之資本額，應先經會計師查核簽證；其辦法，由中央主
    管機關定之。」並於91年3月6日訂定「公司申請登記資本額
    查核辦法」，於第2條規定「公司申請設立登記或合併、分
    割、增減實收資本額等變更登記，除依證券交易法第28條之
    2規定辦理庫藏股減資外，應檢送設立、合併、分割、增減
    實收資本額基準日經會計師查核簽證之資產負債表，……。
    」及於同辦法第8條第2項、第9條第2項分別規定「會計師對
    應行查核事項，應備具工作底稿，主管機關得隨時調閱之。
    」、「會計師查核公司之資本額，如發現有虛偽情事者，應
    拒絕簽證。」。另修正前公司法第412條第2項關於「主管機
    關對於前項之申請，應派員檢查，並得通知公司限期申復。
    」及修正前公司法第419條第2項關於「前項第四款、第五款
    所列事項，如有冒濫或虛偽者，主管機關應通知公司限期申
    復，經派員檢查後得裁減或責令補足。」等規定，均於90年
    11 月12日修正時，予以刪除；並將第9條第4項修正為「公
    司之設立或其他登記事項有偽造、變造文書，經裁判確定後
    ，由檢察機關通知中央主管機關撤銷或廢止其登記。」依修
    正後規定觀之，除縮小第7條之範圍外，並將「公司申請設
    立、變更登記之資本額」事項，改由會計師負責查核簽證，
    及將應派員檢查等相關規定刪除。至於修正後公司法第388
    條雖仍規定「主管機關對於公司登記之申請，認為有違反本
    法或不合法定程式者，應令其改正，非俟改正合法後，不予
    登記。」然僅形式上審查其是否「違反本法」或「不合法定
    程式」而已，倘其申請形式上合法，即應准予登記，不再為
    實質之審查。且公司之設立或其他登記事項如涉及偽造、變
    造文書時，須經裁判確定後，始撤銷或廢止其登記。則行為
    人於公司法修正後辦理公司登記事項，如有明知為不實之事
    項，而使公務員登載於職務上所掌之公文書，足以生損害於
    公眾或他人者，即有刑法第214條之適用（最高法院96年度
    第5次刑事庭會議決議參照）。是核被告乙○○、丙○○所
    為，均係犯刑法第216條、第210條之行使偽造私文書罪、第
    214條使公務員登載不實罪、公司法第9條第1項之公司負責
    人就公司應收之股款，股東未實際繳納，而以申請文件表明
    收足之罪。被告乙○○、丙○○委請不知情之成年人代刻自
    訴人印章之偽造印章犯行，及利用不知情之陳屬藤持前開偽
    造之私文書行使犯行，均為間接正犯。而被告乙○○、丙○○就上開3罪，有犯意聯絡與行為分擔，均為共同正犯。另
    按公司法第9條第1項前段之犯罪主體，固以具有公司負責人
    資格者為限。被告丙○○關於慶虹建設有限公司收受股款之
    業務，雖不屬於公司之負責人，但其與具負責人身分之被告
    乙○○共同犯罪，依修正前刑法第31條第1項之規定，仍論
    以共同正犯。而被告乙○○、丙○○偽造印章後再持之偽造
    印文於慶虹建設有限公司章程上，及偽造自訴人簽名於慶虹
    建設有限公司股東同意書上之行為，分別係屬偽造私文書之
    階段行為；又偽造私文書復持以行使，其偽造私文書之低度
    行為，應為行使偽造私文書之高度行為所吸收，均不另論偽
    造私文書罪。復按公司負責人明知公司應收之股款，股東並
    未實際繳納，而以申請文件表明收足，使公務員登載於職務
    上所掌之公文書，足以生損害於公眾或他人，所犯公司法第
    9條第1項前段及刑法第214條兩罪，就行為人而言，僅有自
    然行為概念之一行為，且係基於一個意思決定為之，自應評
    價為一個犯罪行為。又刑法第214條之罪係在保護一般公共
    信用，除行為人已為不實之申請外，尚待該管公務員將之登
    載於職務上所掌之公文書，始足成立；至於公司法第9條第1
    項前段之罪，係在防止虛設公司及防範經濟犯罪，只要行為
    人提出不實之申請，即足成立，不以該管公務員已登載於職
    務上所掌之公文書為必要。二者之犯罪構成要件並不相同，
    屬一行為觸犯數罪名之想像競合犯，應依刑法第55條之規定
    ，從較重之公司法第9條第1項前段處斷（最高法院96年度第
    7次刑事庭會議決議參照）。被告所犯行使偽造私文書、違
    反公司法第9條第1項之罪間，有方法目的之牽連關係，為牽
    連犯，依修法前刑法第55條規定，從一重之行使偽造私文書
    罪處斷。此外，被告所犯公司法第9條第1項公司負責人就公
    司應收之股款，股東未實際繳納，而以申請文件表明收足之
    罪，及刑法第214條使公務員登載不實罪部分雖未據自訴人
    起訴書載明，惟既與經自訴人起訴書所載部分具有牽連犯之
    裁判上一罪關係，而為起訴效力所及，本院自應併予審理，
    附此敘明。爰審酌被告乙○○、丙○○前均無犯罪紀錄，素
    行尚可，有臺灣高等法院被告前案紀錄表各1份在卷可稽；
    被告犯罪之動機、目的、手段、犯罪後均坦承犯行之態度等
    一切情狀，各量處如主文所示之刑。又被告2人本案犯罪時
    間，在96年4月24日以前，是其所犯之罪，合於減刑條件，
    應依中華民國96年罪犯減刑條例第2條第1項第3款、第7條、
    第9條規定，各減其宣告刑期2分之1，並均諭知易科罰金之
    折算標準。末查，被告乙○○、丙○○前均未曾受有期徒刑
    以上刑之宣告，有臺灣高等法院被告前案紀錄表各1份在卷
    可按，其犯罪後坦承犯行，尚有悔意，被告2人經此罪刑宣
    告教訓，當知警惕而無再犯之虞，本院綜核各情，因認所宣
    告之刑，以暫不執行為適當，爰依修正後刑法第74條第1項
    第1款之規定，均併予宣告緩刑3年，以啟自新。又被告乙○○、丙○○偽造之「甲○○」印章1顆，及在慶虹建設有限
    公司章程上偽造之「甲○○」印文1枚、慶虹建設有限公司
    股東同意書上偽造之「甲○○」署名1枚，均應依刑法第219
    條之規定宣告沒收。
據上論斷，應依刑事訴訟法第273條之1第1項、第299條第1項前
段，公司法第9條第1項，刑法第2條第1項前段、第11條前段、第
55條、第210條、第214條、第216條、第219條、第74條第1項第1
款，修正前刑法第28條、第31條第1項、第41條第1項前段、第55
條，中華民國96年罪犯減刑條例第2條第1項第3款、第7條、第9
條，修正前罰金罰鍰提高標準條例第2條，現行法規所定貨幣單
位折算新臺幣條例第2條，刑法施行法第1條之1，判決如主文。
中    華    民    國    97    年    12    月    1     日
                  刑事第五庭    法  官  蔡家瑜
以上正本證明與原本無異。
如不服本判決應於收受判決後10日內向本院提出上訴書狀，並應
敘述具體理由；其未敘述上訴理由者，應於上訴期間屆滿後20日
內向本院補提理由書 (均須按他造當事人之人數附繕本)「切勿
逕送上級法院」。
中    華    民    國    97    年    12    月    1     日
                                書記官  陳秀鳳
附錄論罪科刑法條：
公司法第九條
公司應收之股款，股東並未實際繳納，而以申請文件表明收足，
或股東雖已繳納而於登記後將股款發還股東，或任由股東收回者
，公司負責人各處五年以下有期徒刑、拘役或科或併科新臺幣五
十萬元以上二百五十萬元以下罰金。有前項情事時，公司負責人
應與各該股東連帶賠償公司或第三人因此所受之損害。
第一項裁判確定後，由檢察機關通知中央主管機關撤銷或廢止其
登記。但裁判確定前，已為補正或經主管機關限期補正已補正者
，不在此限。
公司之設立或其他登記事項有偽造、變造文書，經裁判確定後，
由檢察機關通知中央主管機關撤銷或廢止其登記。
刑法第二百一十條
偽造、變造私文書，足以生損害於公眾或他人者，處五年以下有
期徒刑。
刑法第二百一十四條
明知為不實之事項，而使公務員登載於職務上所掌之公文書，足
以生損害於公眾或他人者，處三年以下有期徒刑、拘役或五百元
以下罰金。
刑法第二百一十六條
行使第二百一十條至第二百一十五條之文書者，依偽造、變造文
書或登載不實事項或使登載不實事項之規定處斷。


司法院資訊處製作；財團法人民間司法改革基金會備份。
